【裁判字號】    90,上訴,2330
【裁判日期】    901002
【裁判案由】    違反公司法等
【裁判全文】
臺灣高等法院刑事判決                            九十年度上訴字第二三三號
    上  訴  人
    即  被  告  乙○○
右上訴人因違反公司法等案件，不服臺灣台北地方法院八十九年度訴字第一五四０號
，中華民國九十年五月三十一日第一審判決（起訴案號：臺灣台北地方法院檢察署八
十八年度偵緝字第一一九０號）提起上訴，本院判決如左：
    主  文
上訴駁回。
    事  實
一、乙○○與某王姓名字不詳綽號「大哥」之成年男子，基於共同犯意之聯絡，於民
    國八十三年八月間籌設政嘉貿易有限公司（址設臺北市○○區○○路四段八二九
    巷二○號一樓，下稱政嘉公司），由乙○○擔任負責人，並由王姓男子每月給付
    乙○○新台幣（以下同）三萬元為報酬，其二人均明知公司股款應確實向股東收
    足，不得僅以申請文件表明收足，竟於八十三年八月十日由該王姓男子以現金五
    百萬元存入臺北市第三信用合作社（現改為誠泰商業銀行）南京東路分社，帳號
    000000000000號政嘉公司籌備處乙○○活期儲蓄存款帳戶內，於翌
    （十一）日委請不知情之鼎信聯合會計師事務所會計師黃錦城查核簽證後，旋於
    核准登記前之八十三年八月十二日，由該王姓男子至上開行庫將現金五百萬元悉
    數領出，乙○○本人及其他四名公司股東並未實際繳納股款，竟共同於八十三年
    八月十二日，透過不知情會計師黃錦城持表明公司實收資本五百萬元業已收足之
    公司設立登記資本額查核報告書、股東繳納股款明細表、資產負債表等文件，向
    臺北市政府建設局申請政嘉公司設立登記，並於八月十五日獲准公司設立登記。
二、乙○○於政嘉公司設立登記後，與王姓名字不詳綽號「大哥」之成年男子，共同
    意圖為自己不法之所有，共同至臺北市○○區○○路四段三一九號之上海商業儲
    蓄銀行松山分行開立政嘉貿易有限公司支票存款第四一四─三帳號，乙○○明知
    政嘉公司及其個人無資產並無支付能力，竟於八十四年一月初某日（起訴書誤載
    為八十三年十一月間），在臺北市○○○路○段十五之一號十九樓百世達國際通
    訊工業股份有限公司（下稱百世達公司）內，以政嘉公司需款週轉為由，向甲○
    ○詐借款三百卅五萬元，並當場交付政嘉公司為發票人，上海商業儲蓄銀行松山
    分行為付款人，票號第二一四三六六號，票期八十四年三月十五日，面額三百卅
    五萬元之支票一紙，使甲○○陷於錯誤，而將連同向尹荷花調借之一百萬元在內
    之三百卅五萬元現金當場交付乙○○。詎政嘉公司早於八十三年十二月六日起即
    向台北市政府建設局聲請暫停營業登記六個月（屆期仍未辦妥營利事業登記，業
    經經濟部於八十六年一月六日命令解散），甲○○乃於八十四年三月十五日提示
    該支票請求付款，遭存款不足為由退票，始發覺受騙。
三、案經被害人甲○○訴請臺灣臺北地方法院檢察署檢察官偵查起訴。
    理  由
一、訊據上訴人即被告乙○○固坦承其與某王姓名字不詳綽號「大哥」之成年男子共
    同籌設政嘉公司，其並同意擔任負責人，其及其他公司股東均未實際繳納及收足
    股款等情，惟矢口否認有何犯行，辯稱：伊僅係政嘉公司之人頭，不認識告訴人
    甲○○，並未出面並簽發支票向甲○○詐騙借款云云。經查：
  (一)上訴人及政嘉公司其他股東於公司設立時實際上均未曾出資，公司資本額五百萬
    元係由綽號「大哥」於設立登記時一人拿出的，業據上訴人於偵審中供明，且政
    嘉公司籌備處乙○○設於臺北市第三信用合作社南京東路分社帳戶內，於八十三
    八月十日存入現金五百萬元，並於同年月十一日委請黃錦城會計師查核簽證後，
    旋於核准登記前之八十三年八月十二日，將存款五百萬元悉數領出，再於八十三
    年八月十二日，透過不知情會計師黃錦城持表明公司資本五百萬元業已收足之公
    司設立登記資本額查核報告書等文件，向臺北市政府建設局申請政嘉公司設立登
    記，嗣於同年八月十五日獲准登記等情，有臺北市政府建設局所承辦政嘉公司案
    卷所附之政嘉公司設立登記事項卡、申請書、公司資產負債表（內載資本─銀行
    存款五百萬元）、臺北市第三信用合作社南京東路分社帳號000000000
    000號政嘉公司籌備處乙○○活期儲蓄存款存摺、政嘉公司設立登記股東繳納
    股款明細表、公司設立登記資本額查核報告書、政嘉公司董事股東名單、臺北市
    政府建設局核准設立函稿等影本各一件足證。上訴人之上開籌備處銀行帳戶，於
    八十三年八月十日開戶時以現金五百萬元存入，於同月十二日領出五百萬元，並
    有誠泰商業銀行八十八年五月廿六日誠泰銀京字第○二七號函並附存摺存款對帳
    單、活期存款存入憑條、活期存款取款憑條、一次領現鈔新臺幣壹百萬元以上客
    戶名單備查簿等附卷（見偵緝卷所附）可稽，足證上訴人明知政嘉公司應收之股
    款，股東並未實際繳納，猶以申請文件表明收足。又由上訴人於偵審中坦承同意
    擔任政嘉公司負責人，每月支領薪資三萬元，有至公司上班，且公司帳戶均由其
    前往開戶，政嘉公司簽帳、領取支票帳戶之空白支票亦由其本人出面等語觀之，
    其與「大哥」對於上開違反公司法之犯行，顯有犯意聯絡及行為分擔，其顯非單
    純之人頭，所辯其係公司之人頭云云，係卸責之詞，不足採信。上訴人違反公司
    法部分之犯行，堪以認定。
  (二)上訴人有前開親自出面持該支票向告訴人甲○○詐借三百三十五萬元等情，迭據
    告訴人甲○○於檢察官偵查、原審調查中指訴甚詳，證人尹荷花於原審也結證稱
    ：甲○○因錢不夠，向伊借一百萬元，伊送錢至杭州南路大樓時，伊將錢交給何
    女時，有看到乙○○在場，乙○○將三百多萬元之支票交給何女，何女當場交給
    乙○○三百多萬元等情（原審卷八０頁）。並有政嘉公司所簽發之面額三百卅五
    萬元支票、退票理由單影本各一紙附卷（見偵字卷）可憑。上訴人係於八十四年
    一月初某日百世達公司開幕時，在臺北市○○○路○段十五之一號十九樓之百世
    達公司內，以政嘉公司需款週轉為由向告訴人借款，已據告訴人於原審指明，上
    訴人於原審也自承於八十四年農曆過年前伊仍係政嘉公司負責人，證人即百世達
    公司總經理李滬川於原審亦證稱確有百世達公司開幕之事，堪信告訴人指稱上訴
    人以政嘉公司名義向其借款為可信。又政嘉公司之股東並未繳納股款，已如前述
    ，且政嘉公司於八十三年十二月六日起即已暫停營業，並因核准設立登記後六個
    月未辦妥營利事業登記，業經經濟部依公司法第十條第一項第二款，命令解散登
    記，有經濟部函影本一紙附於前開政嘉公司登記卷宗內可查，公司股東既未實際
    繳納股款，上訴人與綽號「大哥」之人於設立登記前將所存入該公司之五百萬元
    領取一空，公司又無其他資產，顯然政嘉公司係虛設行號之空頭公司無訛，即上
    訴人於檢察官偵查中亦坦承政嘉公司於八十三年倒閉（見八十八年十月廿七日偵
    訊筆錄），則政嘉公司並無償債之支付能力，為上訴人所明知。而上訴人為政嘉
    公司負責人，且於偵查中供承於八十三年十二月底時即發覺政嘉公司有問題（見
    八十九年六月廿七日偵訊筆錄），其竟仍以政嘉公司需款週轉為由，簽發政嘉公
    司為發票人名義之系爭支票向告訴人借款高達三百卅五萬元，嗣經告訴人提示不
    獲支付，其與政嘉公司實際負責人「大哥」有詐欺取財之不法所有意圖甚明。上
    訴人否認曾親自出面向告訴人為詐欺犯行，不足採信，況縱如其所辯伊未出面以
    該支票向告訴人借款，然查其自承曾親自至上海商業銀行松山分行開設支票帳戶
    並領取空白支票、將空白支票交付「大哥」使用云云，所辯縱係屬實，其既明知
    該公司為發票人名義之支票必不能兌現，仍將空白支票交付「大哥」簽發使用，
    其與「大哥」也有共同詐欺之犯行，從而上訴人之詐欺取財犯行亦足以認定。
二、核上訴人所為，係犯公司法第九條第三項及刑法第三百三十九條第一項詐欺取財
    罪。上訴人與綽號「大哥」之王姓成年男子間有犯意聯絡及行為分擔，應論以共
    同正犯。綽號「大哥」者雖非公司之負責人，但與公司負責人之上訴人為上述違
    反公司法之犯行，依刑法第三十一條第一項之規定，仍應以共犯論處。上訴人利
    用不知情之會計師黃錦城遂行其違反公司法之犯行，係間接正犯。又公司法第九
    條第三項業於上訴人行為後之八十六年六月廿五日修正公布，同年月廿七日生效
    施行，關於公司法第九條第三項之法定刑自原定「五年以下有期徒刑、拘役或科
    或併科二萬元以下罰金」，修正為「五年以下有期徒刑、拘役或科或併科新臺幣
    六萬元以下罰金」，二者所定刑度相等，僅將罰金部分由以銀元為單位修正為以
    新臺幣為單位，尚無刑法第二條第一項但書情形，依同條項前段規定，應適用裁
    判時法即修正後之現行公司法第九條第三項規定處斷。所犯上開二罪間，犯意各
    別，行為不同，應併合處罰。
三、又刑法第二百十四條使公務員登載不實事項於公文書罪，須一經他人之聲明或申
    報，公務員即有登載之義務，並依其所為之聲明或申報予以登載，而屬不實事項
    者，始足構成，若其所為之聲明或申報，公務員尚須為實質之審查，以判斷其真
    實與否，始得為一定之記載者，即不成立本罪。依公司法第三百八十八條及第四
    百十二條規定，向主管機關申請為「有限公司」設立之登記，其於申請設立登記
    時，公司應收之股款是否確已繳足，主管機關應派員檢查，並得通知公司限期申
    復，亦即須為實質之審查，以判斷其真實與否，而非僅依其申請即為一定登載之
    形式審查，則「有限公司」負責人明知申請設立登記時，公司應收之股款並未繳
    足，仍以申請文件表明收足，而使公務員將此不實事項予以登載，應僅成立公司
    法第九條第三項之罪，不另成立刑法第二百十四條之罪，附此敘明。
四、原審以被告罪證明確，因依公司法第九條第三項，刑法第十一條前段、第二條第
    一項前段、第二十八條、第三十一條第一項（原審漏引第三十一條第一項）、第
    三百三十九條第一項、第五十一條第五款，罰金罰鍰提高標準條例第一條前段之
    規定，並審酌上訴人虛設行號，危害交易安全，向告訴人詐借款項金額非低，且
    迄未與告訴人和解，及其犯罪目的、手段、犯後態度等一切情狀，分別量處違反
    公司法之罪有期徒刑月；詐欺取財罪有期徒刑壹年，並定應執行刑為有期徒刑
    壹年貳月。認事用法及量刑，核無不當。被告上訴意旨仍執前詞，否認犯罪，指
    摘原判決不當，非有理由，應予駁回。
據上論斷，應依刑事訴訟法第三百六十八條，判決如主文。
本案經檢察官林炳雄到庭執行職務。
中      華      民      國      九十      年      十    月      二      日
                              台灣高等法院刑事第三庭
                                  審判長法  官  張  連  財
                                        法  官  張  傳  栗
                法  官  李  英  勇
右正本證明與原本無異。
違反公司法部分如不服本判決應於收受送達後十日內向本院提出上訴書狀，其未敘述
上訴之理由者並得於提起上訴後十日內向本院補提理由書（均須按他造當事人之人數
附繕本）。
                                        書記官  初  玲  玲
中      華      民      國    九十    年       十       月      三      日
附錄：本案論罪科刑法條全文
附錄    本判決論罪科刑法條：
公司法第九條第三項
公司應收之股款，股東並未實際繳納，而以申請文件表明收足，或股東雖已繳納而登
記後將股款發還股東，或任由股東收回者，公司負責人各處五年以下有期徒刑、拘役
或科或併科新台幣六萬元以下罰金。
刑法第三百三十九條第一項：
意圖為自己或第三人不法之所有，以詐術使人將本人或第三人之物交付者，處五年以
下有期徒刑、拘役或科或併科一千元以下罰金。


司法院資訊處製作；財團法人民間司法改革基金會備份。
